【裁判字號】    98,台抗,534
【裁判日期】    980709
【裁判案由】    確認派下權存在
【裁判全文】
最高法院民事裁定              九十八年度台抗字第五三四號
抗  告  人  甲○○
            乙○○
共      同
訴訟代理人  陳正磊律師
上列抗告人因與相對人丙○○、呂萬春祭祀公業間確認派下權存
在事件，對於中華民國九十八年四月十三日台灣高等法院裁定（
九十七年度上字第六一七號），提起抗告，本院裁定如下：
    主  文
原裁定廢棄。
    理  由
本件原法院以：抗告人於台灣板橋地方法院（下稱第一審）就相
對人間確認派下權存在事件，提起主參加訴訟，主張其及丙○○
均得繼承呂進榮對於祭祀公業呂萬春（下稱系爭公業）之派下權
，乃聲明求為確認伊對系爭公業派下權存在之判決。第一審判決
丙○○對系爭公業之派下權存在確定，駁回抗告人之主參加之訴
。抗告人提起上訴，原聲明求為：(一)第一審判決關於駁回主參加
之訴部分廢棄；(二)確認抗告人就系爭公業之派下權存在。嗣變更
上訴聲明為：(一)第一審判決關於駁回抗告人下開第(二)項之訴部分
廢棄；(二)確認抗告人就系爭公業之已故派下員呂進榮之持分額五
九六一分之五四六．五，有其中五九六一分之二七三．二五權益
分配請求權存在（下稱變更聲明），另對丙○○為訴之追加，聲
明求為：丙○○於受領系爭公業給付已故派下員呂進榮之權益分
配金後，應交付其中五九六一分之二七三．二五部分予抗告人（
下稱追加聲明）。惟查抗告人於第一審，係主張其與丙○○均繼
承呂進榮宗祧，而得繼承呂進榮對系爭公業之派下權，共同成為
派下員，故其提起確認之訴之訴訟標的為抗告人對系爭公業之派
下權。而抗告人於變更聲明之訴主張丙○○為呂進榮之繼任派下
員，對系爭公業行使呂進榮所有持分之權利義務，但抗告人對於
丙○○自系爭公業受領之權益金，享有二分之一權利等情，所確
認之訴訟標的為抗告人與丙○○內部之權益分配金請求權。此變
更之訴之訴訟標的法律關係，顯不在原訴訟標的法律關係範圍內
，自不屬於民事訴訟法第二百五十五條第一項第三款「減縮應受
判決事項之聲明」情形。且因第一審已判決確定部分，尚不至使
抗告人提起主參加訴訟之目的不能達成，亦無同條項第四款「因
情事變更而以他項聲明代最初聲明」情形。又抗告人第一審之訴
訟標的，法院僅須就抗告人所主張系爭公業章程、最高法院七十
年度第二十二次民事庭會議決議、祭祀公業條例規定為審判，論
斷抗告人是否得以繼承呂進榮之派下權；而變更、追加之訴之訴
訟標的為抗告人與丙○○內部之權益分配金請求權，法院在丙○
○單獨繼受對系爭公業行使呂進榮之派下權之前提事實下，須進
一步調查、審認丙○○是否負有給付權益金二分之一予抗告人之
義務，可見此變更、追加之訴之主要爭點及抗告人請求利益之主
張，與原訴訟顯然不同，且非關連，法院審理變更、追加之訴不
能完全利用原訴訟之證據資料，應認抗告人於原訴訟與變更、追
加之訴所主張請求之基礎事實尚非同一，而無民事訴訟法第二百
五十五條第一項第二款之適用。茲丙○○不同意抗告人為訴之變
更、追加，系爭公業不同意抗告人為訴之變更，該變更、追加訴
訟復無同條項第五、六款情形，不備訴之變更、追加要件，並不
合法，應予駁回。至抗告人雖具狀撤回對系爭公業之上訴，但係
以上開訴之變更、追加合法為前提。原法院既認抗告人所為訴之
變更、追加不合法而不予准許，抗告人所為撤回應不生效力，即
抗告人與系爭公業間之訴訟繫屬仍未消滅等詞，因而裁定駁回抗
告人變更及追加之訴。
抗告意旨略以：原聲明請求確認派下權存在，包含身分上之派下
權及財產上之公業財產權益分配權，其基礎事實係一體兩面，即
屬同一，變更聲明自無庸相對人之同意云云。
按為擴大訴訟制度解決紛爭之功能，避免當事人就同一訴訟資料
另行起訴，浪費當事人及法院之勞力、時間、費用，民事訴訟法
第二百五十五條第一項第二款規定請求之基礎事實同一者，原告
得為訴之變更或追加，且於第二審程序亦無不可，此觀同法第四
百四十六條第一項但書規定即明。此所謂請求之基礎事實，非僅
指同法第二百四十四條第一項第二款之原因事實，亦包括為判決
基礎之相關事實。又審判長應注意令當事人就訴訟關係之事實及
法律為適當完全之辯論，並應向當事人發問或曉諭，令其為事實
上及法律上陳述、聲明證據或為其他必要之聲明或陳述；其所聲
明或陳述有不明瞭或不完足者，應令其敘明或補充之。同法第一
百九十九條定有明文。查抗告人於第一審以已訴訟繫屬之兩造當
事人即相對人為被告，提起訴訟，主張其二人與丙○○均得繼承
呂進榮之派下權，應依公業章程公推一人為代表，繼任派下員，
出席派下大會，參與提案表決，分享公業之利益，但丙○○要一
人獨得，因此僵持至今等語（見一審卷一四○頁）。而在第一審
審理中，抗告人及相對人對於呂進榮係系爭公業漏列之派下員一
節，並無爭執。系爭公業僅以丙○○及抗告人應依祭祀公業土地
清理要點規定異議、申復後，方得提起確認之訴，故均欠缺確認
利益（見一審卷一六二、一六三頁）；且公業僅承認出任派下員
者之派下權，該派下權是否應與其他繼承人共享，則屬該派下繼
承人間內部問題，公業無從干涉（見一審卷一九八頁）云云為辯
。另丙○○則認僅其一人享有派下權，否認抗告人之派下權存在
或有內部共享之權利。準此，抗告人起訴請求法院審判之範圍，
應包括「抗告人對系爭公業之派下權存在」及「抗告人與丙○○
應同享原屬呂進榮之派下權」等二部分。第一審未依民事訴訟法
第一百九十九條規定，就抗告人所主張其二人與丙○○應分享原
屬呂進榮之派下權部分行使闡明權，曉諭抗告人就其不足之聲明
為適當之變更或追加，已有未洽。經第一審判決後，抗告人提起
上訴並變更其聲明，應有就第一審審判範圍內之「抗告人與丙○
○應同享原屬呂進榮之派下權」部分予以補充之意，不論其訴訟
標的是否相同，法院為判決之基礎事實，均應包括此部分之主張
，以利紛爭一次解決，並貫徹擴大訴訟制度解決紛爭之功能，即
屬請求之基礎事實同一之情形，揆諸首揭說明，抗告人變更聲明
，自應准許。另追加聲明部分，乃本於變更聲明有理由後之給付
請求，亦係基於同一基礎事實，仍應准許。原審徒以變更前之訴
訟標的與變更後之訴訟標的不同，即謂二者主要爭點及抗告人請
求利益之主張顯然不同，且非關連，又不能完全利用原訴訟之證
據資料，而認請求之基礎事實尚非同一，無民事訴訟法第二百五
十五條第一項第二款之適用，於法自有違誤。抗告意旨，指摘原
裁定不當，聲明廢棄，非無理由。
據上論結，本件抗告為有理由。依民事訴訟法第四百九十二條，
裁定如主文。
中    華    民    國  九十八  年    七    月    九    日
                      最高法院民事第五庭
                          審判長法官  朱  建  男
                                法官  顏  南  全
                                法官  林  大  洋
                                法官  沈  方  維
                                法官  陳  淑  敏
      本件正本證明與原本無異
                                      書  記  官
中    華    民    國  九十八  年    七    月  二十一  日
                                                      K


司法院資訊處製作；財團法人民間司法改革基金會備份。
